【裁判字號】    98,保險簡上,1
【裁判日期】    981117
【裁判案由】    給付保險金
【裁判全文】
臺灣桃園地方法院民事判決           98年度保險簡上字第1號
上  訴  人  華南產物保險股份有限公司
法定代理人  丙○○
訴訟代理人  乙○○
複  代理人  林淑婷
被  上訴人  丁○○
訴訟代理人  甲○○
上列當事人間請求給付保險金事件，上訴人對於中華民國97年12
月8 日本院桃園簡易庭97年度桃保險簡字第18號第一審判決提起
上訴，本院於98年11月3 日言詞辯論終結，判決如下：
    主      文
上訴駁回。
第二審訴訟費用由上訴人負擔。
    事實及理由
一、被上訴人起訴主張：兩造就被上訴人所有車牌號碼為9E－83
    26號之自用小客車訂有汽車第三人責任保險契約（保單號碼
    ：00000000000 號）。被上訴人於民國95年3 月28日駕駛9E
    -8326 號自小客車行經國道1 號高速公路北上62公里處即新
    屋交流道北上入口匝道時，因未保持安全距離致與訴外人江
    世顯所駕駛車牌號碼為8769-HC 號之自小客車（下稱系爭車
    輛）發生車禍，而訴外人友聯產物保險股份有限公司（下稱
    友聯產險公司）向訴外人江世顯理賠後，取得保險代位權利
    ，向被上訴人提出損害賠償之訴，經鈞院以95年度桃保險簡
    調字第32號案件受理後，雙方於97年3 月25日調解成立，被
    上訴人依調解內容給付友聯產險公司新台幣（下同）18萬元
    。嗣被上訴人依系爭保險契約向上訴人請求給付，詎上訴人
    竟以「該事件經送專業機構鑑定發現兩車車損狀態不符合相
    互碰撞之邏輯」為理由拒絕理賠，為此爰依系爭保險契約之
    法律關係，求為上訴人給付被上訴人18萬元及自起訴狀繕本
    送達翌日起至清償日止，按年息5%計算之利息之判決等語。
二、上訴人則以：
  (一)本件車禍事故於另案95年度桃保險簡調字第32號案件中曾經
    中央警察大學交通學系陳高村副教授為鑑定，其鑑定意見認
    為本件車禍有七大不吻合之處，兩車車損形成不符合相互碰
    撞之邏輯等語，堪認系爭車輛之車損並非遭上訴人承保之9E
    -8326 號自小客車撞擊所致，上訴人應不負給付保險金之責
    任。
  (二)所有的車禍事故過程與結果都必定符合運動、碰撞之基本原
    理，系爭車輛與上訴人承保車輛之受損態樣是否符合物體碰
    撞原理，此乃最直接之科學跡證鑑識，而與證人之訊問無特
    別關係，證人江世顯、吳美華、林達雄與被上訴人原即相識
    ，其等證詞有所偏頗等語資為抗辯。
三、原審為被上訴人全部勝訴之判決，被上訴人不服，提起上訴
    ，上訴聲明為：(一)原判決廢棄。(二)被上訴人在第一審之訴駁
    回。被上訴人答辯聲明為：上訴駁回。
三、兩造不爭之事實：
  (一)上訴人承保就被上訴人所有車牌號碼9E-8326號自用小客車
    之汽車第三人責任保險（保單號碼：00000000000 號）。
  (二)訴外人友聯產險公司依其與訴外人江世顯之保險契約理賠系
    爭車輛於95年3 月28日受損修復之保險金後，依保險代位之
    法律關係，對被上訴人提起損害賠償之訴，經本院以95年度
    桃保險簡調字第32號損害賠償事件受理在案，嗣被上訴人與
    訴外人友聯產險公司於該案調解成立，上訴人同意給付訴外
    人友聯產險公司18萬元。
四、兩造爭點為系爭車輛之受損是否係遭上訴人承保車輛碰撞所
    致？茲析述如下：
  (一)被上訴人主張其於95年3 月28日駕駛9E-8326 號自用小客車
    ，因未保持安全距離，致在國道一號高速公路北上62公里處
    撞及訴外人江世顯駕駛之系爭車輛乙情，業據其提出友聯產
    險公司汽車險賠案肇事查案紀錄單、國道公路警察局道路交
    通事故當事人登記聯單、道路交通事故初步分析研判表、道
    路交通事故現場圖、談話紀錄表等件為證，另證人即系爭車
    輛駕駛人江世顯於案發後警詢中陳稱：伊自中壢出發欲往桃
    園，車上共3 人，在新屋交流道入口處等候儀控燈變綠燈時
    ，才變完綠燈剛起步，就聽後車撞上來的聲音，只有撞1 次
    ，1 聲而已，伊當時是行駛在內車道，對方的車頭正中央撞
    擊到伊車尾正中央保險桿，後車廂凹陷，左右2 個後大燈均
    破裂，2 個後輪上的鈑金均被撞到外凸隆起，肇事後伊下車
    查看車損情形，才剛要打電話報警，就看到警察巡邏車來了
    等語（見95年度桃保險簡調字第32號卷第28頁），復於原審
    審理中證稱：當天被上訴人駕駛9E-8326 號自用小客車與伊
    駕駛之系爭車輛發生車禍，伊與被上訴人在車禍前就認識，
    因為伊是環保署訓練所簡任秘書，被上訴人是外包的打字小
    姐，當天是約好一起要去桃園，因為當天中午在中壢歡送同
    事調到桃園，同事約伊等去桃園，就一起回桃園，後來伊在
    新屋交流道被管制暫停，正要起步，被上訴人就撞上來，車
    禍時伊駕駛之車輛還搭載兩名同事，1 名是副所長、1 名是
    行政助理，車子因遭撞擊致車燈破損，後行李箱被擠壓，但
    被上訴人駕駛之車輛只有車頭凹下去，當時撞擊點是在斜坡
    上等語（見原審卷第22至23頁），而證人即系爭車輛之乘客
    吳美華亦於原審審理中證稱：當天伊乘坐系爭車輛從新屋交
    流道要上桃園，當時駕駛是江世顯，車上還有林達雄，上高
    速公路時，伊坐在車上不知道車禍如何發生，當時伊覺得車
    子後面被撞，車禍發生後伊看到系爭車輛後車廂凹下去，系
    爭車輛車頭有一點點毀損等語，再證人即系爭車輛之乘客林
    達雄於原審亦證稱：當天伊等自中壢市○○路○ 段的環保人
    員訓練所出發，由江世顯開車，車上還有吳美華，伊等要從
    新屋交流道北上往桃園找朋友，乘坐江世顯的車子，被上訴
    人也是伊同事，是車禍發生後，伊下車才知道是被上訴人撞
    到的，本來想罵肇事駕駛，但後來知道是被上訴人就算了，
    車禍發生後警察很快就來，警察來之前車子都沒有移動等語
    （見原審卷第54至58頁）。查被上訴人與證人江世顯、吳美
    華、林達雄雖為同事關係，惟其等為車禍發生時系爭車輛之
    駕駛及乘客，所述乃親自見聞之事，且均經具結後陳述，衡
    情並無甘冒偽證罪責，為迴護被上訴人而杜撰事實之必要，
    再其等之證詞互核相符，且無證據可認其等證言有何與事實
    相悖之處，是上開證人江世顯、吳美華、林達雄所為之證詞
    自堪憑採。
  (二)再本院依上訴人之聲請，送請國立交通大學（下稱交通大學
    ）鑑定系爭車輛之受損是否係遭9E-8326 號自小客車碰撞所
    致，車損態樣是否吻合？雙方當事人過程責任比例為何？其
    鑑定意見略以「三、現場照片顯示：小客車B （即系爭車輛
    ）行李廂立面呈全面性凹陷；後保險桿亦呈全面性凹陷，且
    上緣較下緣明顯有銳角凹陷狀；後車牌正下方之保險桿處，
    遺有矩形近似車牌狀之凹痕；兩側尾燈燈殼破裂並掉落在近
    距離。輔以兩車撞後幾乎筆直且近距離停止，從表徵判讀，
    尚符合靜止或極慢速遭後方正面追撞現象。行李廂上面、後
    側兩邊葉子板均屬延伸變形，即非直接撞擊所致，小客車B
    （即9E-8326 號自小客車）後端無恙，引擎蓋前緣車廠名牌
    上緣有小範圍凹損，且有明顯水平條紋，前車牌下緣左右分
    向內凹彎，前保險桿右角上面與立面有擦痕，從表徵判讀，
    尚符合正面撞擊前方堅硬非平面（牆面）狀之結果。四、比
    對兩車車損，無法從外觀立即理解之特異處在於小客車B 後
    保險桿中央處下端凸唇之尖銳局部下凹摺，惟如仔細審視小
    客車B 後保險桿中央凹摺處之下緣，可見小裂痕，可依材料
    力學原理解讀係因後保險桿中央遭集中力往下壓而產生彎折
    、張裂所致。保險桿之設計在於承受外來水平力，並再傳遞
    至內層剛性材料到大樑，而非承受垂直（上下）力，因此上
    下變形並不困難。參諸小客車A 係豐田CAMRY 車型，前保險
    桿屬於較圓弧形（即中央部位前凸比例高），則在往前推撞
    小客車B 車尾時，在保險桿兩旁尚未頂到小客車B 底盤大樑
    後端之前，深入之長度比較長，且因小客車B 屬於後輪驅動
    之Mercedes-Benz ，且承載三人，起駛時後車身微下沈（隨
    後即浮正），造成撞擊瞬間小客車A 前保險桿騎上小客車B
    之後保險桿，此即小客車B 後保險桿受往下力之來源。因此
    雙方車損尚具前後追撞之可解釋性。五、綜合研判：本件事
    故屬於同向行駛，後車未注意保持安全距離，追撞前車。丁
    ○○駕駛小客車為肇事原因，江世顯駕駛小客車應無肇事因
    素。」等語，有交通大學行車事故鑑定意見書附於本院卷可
    憑，益可徵系爭車輛之車損確係遭9E-8326 號自小客車從後
    追撞所致。
  (三)至上訴人辯稱本件車禍經另案95年度桃保險簡調字第32號送
    請中央警察大學交通學系（下稱警察大學）鑑定，鑑定結果
    認為9E-8326 號自用小客車與系爭車輛碰撞情形不合兩車相
    互碰撞之邏輯乙節。經查，上開警察大學所製作之鑑定報告
    認定9E-8326 號自小客車與系爭車輛車損形成不符合碰撞之
    邏輯，疑有移花接木詐領保險金之嫌，無非係以：1.系爭車
    輛保險桿被撞部分受力平均分佈，如屬受9E-8326號 自用小
    客車前車頭撞擊，中間部分受力應較大，凹陷應較深，與9E
    -8326 號自用小客車前車頭照片顯示車頭圓弧形特徵並不吻
    合；2.系爭車輛後保險桿留下車牌正面完整撞擊印痕，在車
    牌印痕中間下方的保險桿下緣有明顯撞擊集中受力凹陷痕跡
    ，惟9E-8326 號自用小客車車頭前保險桿懸掛車牌位置下方
    正中央並無足以造成此集中凹陷車損之突出物；3.系爭車輛
    行李廂蓋後緣有三角錐狀凹陷變形，惟9E-8326 號自用小客
    車並無相對車體部位足以造成該三角錐狀凹陷變形。4.系爭
    車輛車尾燈燈殼碎片往單一方向集中掉落，推定此碎片分佈
    情形有受人為外力變動，且照片中顯示之碎片應少於兩個燈
    殼的碎片量；5.系爭車輛後保險桿留有車牌正面完整撞擊印
    痕，與9E-8326 號自用小客車前車牌兩端下緣有撞擊內凹痕
    跡不相吻合；6.9E-8326 號自小客車前車頭不鏽鋼散熱片上
    緣之引擎蓋前端中央有約30公分長的橫向撞擊凹痕，當9E-8
    326 車頭撞擊系爭車輛車尾時，最有可能碰撞系爭車輛後車
    牌上方的行李廂蓋，惟該部分並無相對撞擊痕跡；7.9E-832
    6 號自小客車保險桿彎角處疑有刮痕、右前保險桿尾端下方
    接近右前輪前方疑有凹陷痕跡，而兩部位並未與乙車車尾接
    觸；8.國道公路警察局道路交通事故當事人登記聯單記載，
    第一當事人車牌號碼原電腦輸出為「2467-DG 」，直接槓掉
    更改為手寫「9E-8326 」，另道路交通事故調查卷宗封面、
    調路交通事故初步分析研判表及道路交通事故調查報告表(二)
    中，關於第一（A ）當事人車牌號碼之記載，以立可白塗去
    ，更改為手寫「9E-8326 」等情為據，有上開鑑定報告附於
    本院95年度桃保險簡調字第32號卷可稽。然而，上述第1 、
    2 、5 、6 、7 點之車損原因，實係因9E-8326 號自小客車
    撞擊系爭車輛之瞬間，前保險桿騎上系爭車輛後保險桿，故
    系爭車輛後保險桿呈全面性凹陷，且因後保險桿中央遭集中
    力往下壓致下緣產生凹摺，而9E-8326 號自小客車亦因前保
    險桿騎上系爭車輛之後保險桿，致前保險桿下方之車牌受力
    而內凹，前保險桿右角上面與立面亦因此與系爭車輛碰撞產
    生擦痕，另系爭車輛行李廂蓋上之三角錐狀凹陷（即上述第
    3 點不合理處）係屬延伸變形，並非遭直接撞擊所致，已如
    前述，故9E-8326 號自小客車無造成此凹陷之車體部位並無
    可疑之處，再系爭車輛之尾燈燈殼碎片散落於系爭車輛之左
    、右兩側及後方，此有現場照片附於上開95年度桃保險調字
    第32號卷可憑（見該卷宗第29頁），並非如警察大學鑑定報
    告所稱往單一方向集中掉落，再因撞擊當時9E-8326 號車速
    緩慢，非高速撞擊，故車燈燈殼掉落在近距離亦與常情無違
    ，況上開警察大學之鑑定報告亦敘明車燈燈殼碎片分佈狀態
    有可能係受到拍攝範圍之影響，是此部分尚不足以作為系爭
    車輛車損非由9E-8326 號自用小客車撞擊所致之考量因素。
    末證人即當天車禍製作文書資料之警員謝宗達、賴世呈於原
    審審理中已證述：當天被上訴人的筆錄是謝宗達所記載，有
    記載被上訴駕駛車輛正確的車牌號碼9E-8326 號，當事人登
    記聯單、車禍處理審核陳報單是賴世呈所記載，因為先做筆
    錄，應以筆錄為準，聯單等資料是事後要移送時才填寫的，
    是叫舊資料出來改，但被上訴人車號忘了改，後來被上訴人
    打電話來說保險公司找不到事故資料，才發現寫錯而更改等
    情（見原審卷第24至26頁），顯非如警察大學鑑定報告及該
    鑑定報告之鑑定人陳高村於原審審理中所稱系爭車輛應係遭
    其他車輛碰撞，造成車尾嚴重受損，再藉由9E-8326 號自小
    客車與其碰撞，由9E-8326 號自小客車承擔保險理賠之移花
    接木情形（見原審卷第39頁）。再者，本件車禍發生時系爭
    車輛乘坐3 人，且案發地點係在高速公路交流道入口處，車
    輛往來頻繁，若欲製造假車禍，豈會選擇此車多且危險之地
    點，而未顧及車上人員之安全？足見上開警察大學之鑑定報
    告多有不合理之處，而不足採。
五、按「被保險人因所有、使用或管理被保險車輛發生意外事故
    ，致第三人財物受有損害，依法應負賠償責任而受賠償請求
    時，本公司對被保險人負賠償之責。」，兩造簽訂之自用汽
    車保險單條款第二節汽車第三人責任保險條款第1 條第2 項
    定有明文。查系爭車輛受損情形既係遭被上訴人駕駛上訴人
    承保之9E-8326 號自用小客車撞擊所致，且被上訴人因而賠
    付承保系爭車輛汽車保險之友聯產險公司18萬元，則被上訴
    人依保險契約之法律關係，請求上訴人給付18萬元，及自起
    訴狀繕本送達翌日即97年6 月13日起至清償日止，按年息5%
    計算之遲延利息，即屬有據，應予准許。原審判決被上訴人
    勝訴，核無不合，應予維持，上訴人仍執陳詞，指摘原判決
    不當，聲明廢棄改判，為無理由，應予駁回上訴。
六、據上論結，本件上訴為無理由，依民事訴訟法第436條之1第
    3項、第449條第1項、第78條，判決如主文。
中    華    民    國    98    年    11    月    17    日
                 民事第二庭    審判長法  官  劉克聖
                                     法  官  張震武
                                     法  官  劉佩宜
以上正本係照原本作成
不得上訴
中    華    民    國    98    年    11    月    17    日
                                     書記官  賴柏仲


司法院資訊處製作；財團法人民間司法改革基金會備份。
